【裁判字號】    93,訴,3732
【裁判日期】    950419
【裁判案由】    營利事業所得稅
【裁判全文】
臺北高等行政法院判決
                                     93年度訴字第03732號
                              .
原      告  大華證券股份有限公司
代  表  人  甲○○
訴訟代理人  袁金蘭  會計師
            林瑞彬  律師
            丙○○
被      告  財政部臺北市國稅局
代  表  人  張盛和（局長）
訴訟代理人  乙○○
上列當事人間因營利事業所得稅事件，原告不服財政部中華民國
93年9月15日台財訴字第09300304050號訴願決定，提起行政訴訟
。本院判決如下：
    主  文
訴願決定及原處分 (復查決定)關於課稅所得項下否准認列發行
認購權證營業成本部分均撤銷。
原告其餘之訴駁回。
訴訟費用由被告負擔二分之一，餘由原告負擔。
    事  實
一、事實概要：原告89年度營利事業所得稅結算申報，經被告核
    定課稅所得額為新臺幣（下同）1,605,062,758元，補徵稅
    額為267,538,281元。原告不服，就出售有價證券應分攤交
    際費及利息支出、認購權證避險部位損失、暨尚未抵繳之扣
    繳稅額等項，申經復查結果，准予追認尚未抵繳之扣繳稅額
    45,367,877元，相對核減營業成本45,367,877元，調增證券
    交易所得45,367,877元，其餘復查駁回，變更核定尚未抵繳
    之扣繳稅額為45,367,877元，全年所得額為800,123,612元
    ，停徵之證券、期貨交易所得為258,200,419元，課稅所得
    額仍為1,605,062,785元。原告就出售有價證券應分攤交際
    費、利息支出及否准將認購權證避險部位損失列為應稅收入
    之減項部分仍不服，提起訴願，經決定駁回後，遂提起本件
    行政訴訟。被告未於言詞辯論期日到場，僅於準備程序期日
    到場為聲明、陳述。
二、兩造聲明：
    (一)原告聲明：訴願決定、原處分 (含復查決定)有關核定免
      稅所得項下應多分攤交際費94,435,372元、利息支出67,
      162,449元及否准將認購權證避險部位損失606,102,792元
      列為應稅收入之減項部分均撤銷。
    (二)被告聲明：駁回原告之訴。
三、兩造之爭點：
    (一)原告主張之理由：
      1.證券交易所得應分攤之交際費部分：
        (1)按財政部83年2月8日台財稅第831582472號函 (下稱
          83年函)規定，以買賣有價證券為專業之營利事業其
          營業費用及借款利息，除可合理明確歸屬者得個別歸
          屬認列外，餘應依收入比例分攤至有價證券出售收入
          項下。然並非所有費用之發生均與收入之多寡呈正比
          之關係，為求能更合理計算有價證券買賣應負擔之費
          用，財政部特別針對綜合證券商暨票券金融公司發布
          85年8月9日台財稅第851914404號函 (下稱85年函）
          之規定，對於可明確歸屬於應稅或免稅所得之費用得
          依個別歸屬認列，而對於無法明確歸屬之費用，得依
          費用之性質以合理之分攤基礎分攤至應稅及免稅所得
          。原告係屬證券交易法第15條規定之綜合證券商，對
          本案即應依上開85年函釋之規定處理，然被告卻以一
          未見諸法令規定之依業務別計算限額方式核定原告之
          交際費，完全無視於財政部針對綜合證券商所發布之
          85年函釋，顯有適用所得稅法第4條之1、稅捐稽徵法
          第1條之1不當及有應適用而未適用85年函釋之違法。
        (2)原核定分別設算應稅及免稅部門之交際費限額，並將
          超過應稅部門可列支限額部分之交際費移由免稅部門
          核認。惟依所得稅法第37條規定，並未指出原告須按
          部門別或業務別計算限額並比較之，揆諸所得稅相關
          法令亦無此規定，且稽徵實務向將交際費之最高限額
          視為營利事業之總限額，而不再區分各個業務範圍之
          交際費限額，倘該項費用皆取具合法憑證且不大於最
          高限額下，稽徵機關亦准予核實認列，被告在法無規
          定下，逕行創設按部門及業務別核定交際費之制度，
          顯有適用法規不當之解釋錯誤，亦違反租稅法律主義
          。再者，依原告經營之各項業務性質及員工人數判斷
          ，經紀及承銷等非免稅部門所產生之交際費必遠超過
          自營部門，惟按原核定情形，竟使自營部門負擔之交
          際費遠超過其他部門所負擔之交際費，亦違背經驗法
          則及論理法則。
        (3)又85年函釋中所載「可明確歸屬」及「無法明確歸屬
          」之意義，與所得稅法第37條「超限」概念，係屬二
          事，不能混為一談。蓋所得稅法第37條之目的，係避
          免公司浮濫申報費用，故針對交際費設有限額規定，
          超限部分則不得列支費用；而85年函釋則係基於稅負
          公平之考量，針對綜合證券商之營業費用，須劃分免
          稅及應稅收入個別相關之二大區塊，以利正確計算其
          應稅及免稅所得，而給予綜合證券商之二個分攤原則
          。是有關綜合證券商交際費之分攤，徵納雙方均應依
          前開85年函釋規定辦理，而非得由被告逕行依照所得
          稅法第37條之超限規定，將超過限額之金額，全數轉
          列至出售有價證券所得項下。換言之，綜合證券商依
          85年函釋處理結果，對可明確歸屬以及因無法明確歸
          屬已可合理方式分攤至自營部門之營業費用，因該等
          費用須調整至出售證券交易所得 (免稅項目)下，將
          導致綜合證券商在申報時必須自行調整減除該等費用
          以致增加課稅所得，由此可知，如被告於本件就所得
          稅法第37條之解釋為正確，財政部於判定85年函釋時
          ，即會排除交際費，益證被告自創本件核定方式，絕
          非財政部於制定85年函釋時之本意，應不足採。
      2.證券交易所得應分攤之利息支出部分
        (1)按所謂利息支出歸屬之真義，係指該利息支出係某項
          收入之資金成本，亦即該利息支出對於產生該收入有
          所貢獻，基於成本收入配合原則，該支出得以直接歸
          屬至該收入項下。是被告原核定係直接以營業內外逕
          行認定該等利息支出是否得明確歸屬，顯誤解歸屬之
          定義並與前揭85年函釋不合，且原核定係以非營業收
          入與非營業支比較後，計算原告應分攤利息支出數，
          無異認定營業內利息支出等同於可直接歸屬之利息支
          出，而認定非營業利息支出等同於不可直接歸屬之利
          息支出，此認定顯與原告之事實不符。況若按被告原
          核定方式顯須逐筆歸屬配對方符合明確歸屬之定義，
          惟公司一般資金調度皆以整體為考慮及調度操作，無
          法單獨歸屬各利息支出用途；惟針對少數可明確辨認
          資金用途之利息支出，則不予併入比較，以免造成收
          入免稅而相關支出卻認列之情形。至原告並無單為證
          券交易業務而發生借款之行為，因此就直接歸屬定義
          及利息收支發生之實質，皆為不可直接歸屬，而全部
          利息收入亦大於全部利息支出，依85年函釋規定，原
          告自無須分攤利息支出至證券交易所得項下。被告未
          調查前揭事實，逕為上開「營業內利息支出等同於可
          直接歸屬利息支出」之錯誤認定，而造成本件核定之
          錯謬，顯然違反財政部85年函釋。
        (2)次按，85年函釋係因所得稅法第4條之1規定，針對綜
          合證券商暨票券金融公司發布利息支出得否明確歸屬
          之準則依據及計算分攤方式，然依該函釋亦僅規定利
          息支出須區分可否明確歸屬，並未有利息收入亦應區
          分為可明確歸屬及不可明確歸屬兩部分之規定。蓋利
          息收入無論是否與出售有價證券有關，均應課稅，本
          無分攤及區分可不可直接歸屬之必要，唯利息支出方
          有前開問題，而85年函釋對利息支出分攤規定之意旨
          ，在於當利息收入大於利息支出下，納稅義務人就利
          息部分既需負擔所得稅，則可推論其賺取免稅證券交
          易所得係以自有資金為之，而無需將本年度利息支出
          再分攤至證券交易所得項下。是該函釋之「利息收入
          大於利息支出」應係就全部之利息收入與全部之利息
          支出（扣除可明確歸屬予免稅業務之利息支出後）加
          以比較，始符合前開函釋目的。故原核定將皆屬應稅
          收入之利息收入再行區分為可不可直接歸屬之利息收
          入，顯有適用所得稅法第4條之1錯誤之違法。
        (3)依據證券商管理規則第十八條規定：「證券商資金除
          由金融機構兼營外，非屬經營業務所需者不得借貸與
          他人或移作其他用途。且其資金運用以下列用途為限
          ：1.銀行存款；2.購買政府債券或金融債券；3.購買
          國庫券、可轉讓定存單或商業票券；…」原告短期票
          券利息所得72,843,089元係應稅所得 (已分離課稅)
          且亦已負擔相關資金成本，本即為利息收入之一部分
          ，故為利息收支比較時仍應將短期票券利息所得納入
          ，方為合理，並符合所得稅法第24條成本費用配合原
           則。
        (4)又依85年函釋精神，係將證券商在所賺得利息收入範
          圍內之利息支出，認定係為是其為了賺得該等利息收
          入而借入之資金，因此該等利息支出全數可作為其必
          要成本而在利息收入項下減除；而若有超過利息收入
          部份之利息支出，則認定該部份有可能運用於有價證
          券買賣，是須就「超過利息收入之利息支出」（即利
          息收支差額）以公式再行分攤。被告稱依前開函釋規
          定，應以不可明確歸屬之利息收入與利息支出相比較
          ，決定是否需分攤利息支出至證券交易收入項下，方
          為適法。惟觀前開函釋語意，應非指以不可明確歸屬
          之利息收入與利息支出相比較，蓋僅利息支出有歸屬
          予應稅及免稅項下之問題，利息收入全應課稅，本不
          存在得歸屬與否之問題，如強以不可明確歸屬之利息
          收入與利息支出相比較，必衍生「不可明確歸屬之利
          息收入」之定義問題，且會將「應免稅歸屬」之真意
          扭曲為「營業內外之分類」，此即被告解讀85年函釋
          不當所生之謬誤，其結果已與該函釋訂定之本意完全
          相違。
        (5)又按所得稅法相關規定要求營利事業須將利息支出及
          營業費用分攤至買賣有價證券收入項下，係基於證券
          交易所得停徵，其相關成本費用自不應稅所得項下減
          除，以免造成營利事業雙重獲益，是85年函釋所稱利
          息支出分攤公式之真意，應指以產生免稅證券交易所
          得之有價證券動用資金數額占全體可運用資金比例來
          分攤利息支出至免稅之證券交易所得下，而不應將產
          生應稅利息收入之有價證券動用資金亦納入分攤比例
          之分子，否則即違背所得稅法第4條之1立法意旨，並
          顯使營利事業應稅所得之費用不得減除，其結果絕不
          合理。而原告之債券投資雖為有價證券之一種，惟其
          買賣之主要目的與股票不同，其主要所得應屬非免稅
          之債券利息收入，而非為獲取債券買賣差價，加以原
          告所收到的該等應稅利息收入又成為一項可動用資金
          來源，故退萬步言，縱被告認原告有應分攤至有價證
          券買賣之利息支出，亦應准原告將全部債券買賣金額
          均排除於利息支出分攤公式分子之計算，方為合理。
      3.發行認購權證所得部分：
        (1)按證券交易法第15、16條、行為時「發行人申請發行
          認購 (售)權證處理要點」 (現為「發行人申請發行
          認購 (售)權證處理準則」)第14條第7款、第8條第11
          款、台灣證券交易所股份有限公司（下稱證交所）認
          購（售）權證上市審查準則（下稱審查準則）第4條
          第2項第5款、第8條第1項第5款、第7款、第10條第1
          項第6款第8目等現行證管法令可知，認購權證之發行
          人申請發行認購權證時，須檢具載明其預訂風險沖銷
          策略之發行計劃，向證交所遞送申請書。故預計風險
          沖銷策略自屬需經主管機關規範且審核之發行認購權
          證之不可或缺之合法要件，可由此確認。原告於發行
          認購權證時，業就所預訂採行之風險管理方式及沖銷
          策略向證交所呈報，其中有關原告所採之避險模型，
          於標的股票價格變動範圍在正負20％間、波動性變動
          範圍在正負2％間、暨原告採行適當之避險措施後，
          原告預計持有之部位（亦即預計避險部位）之相對變
          動，亦已同時載明，足認原告所執行之前開避險措施
          ，實係發行認購權證之合法必要條件，並非獨立之之
          證券交易行為，此絕非立法者於74年間制定所得稅法
          第4條之1時所慮及，自不容被告於法律依據下任意創
          設如原處分所示之課稅規定。
        (2)按所得稅法第第24條第1項規定，營利事業所得稅係
          針對所得額課稅而非收入課稅其義甚明，亦唯有針對
          所得額課稅方能真正達到量能課稅之目的。雖目前證
          券交易所得停徵，故訂有同法第4條之1規定，亦為前
          述「成本收入配合原則」之體現。原告發行認購權之
          收入係屬應稅收入業由財政部函令規定，則依前揭所
          得稅法第4條之1意旨，即應准將產生該發行認購權證
          收入之相關成本費用於發行收入項下減除，以發行淨
          所得課徵營利事業所得稅。原告為發行認購權證而依
          循證交所強制規定進行避險交易而買賣有價證券之損
          益，與原告以獲利為目的之有價證券投資行為完全不
          同，然被告只對原告發行權證之收入毛額全數課徵營
          利事業所得稅，顯違反所得稅法第24條及量能課稅原
          則，亦等於將認購權證權利金所得稅之課徵方式扭曲
          為以交易毛額課稅之方式，被告此等破壞所得稅制度
          及精神之核定方式，顯不當加重原告之所得稅負。
        (3)被告雖援引財政部86年7月31日台財稅第861909311號
          函規定，以認購權證業經核定為其他有價證券，依該
          函釋規定，原告發行認購權證後之買賣行為，均為證
          券交易損益，依所得稅法第4條之1規定，不得認列云
          云。惟該函釋雖係針對認購（售）權證之課稅規定，
          但該函對認購權證發行人於發行時應如何課稅，並未
          明定，此疑義迄財政部86年12月11日台財稅第861922
          464號函始予釐清，故原告所爭執發行認購權證之課
          稅問題，其爭點應為前開861922464號函之適用。經
          查，該函亦僅提及「…因投資人『行使權利而售出或
          購入標的股票』產生之證券交易所得或損失，應於履
          約時認列損益，並依所得稅法第4條之1規定辦理…」
          ，並未針對認購權證發行人於認購權證合約之存續期
          間中，其遵循法令規定所必須從事之避險交易因而產
          生之相對損益課稅方式有明文規定，究竟財政部於公
          佈此一函釋前，就認購權證發行之實務運作等對於認
          購權證發行價款課稅議題有影響之時空背景，進行全
          盤了解？如該函所稱「因投資人行使權利而售出或購
          入標的股票產生之證券交易所得或損失」，係包含認
          購權證發行人於進行避險交易所產生之損益，財政部
          是否應會於同一函釋中明文列示？被告於核定及答辯
          時始終對此函釋略而不提，僅採對其較為有利之核定
          方式，顯違反租稅公平原則。況從財政部官員先後於
          立法院財政委員會審查所得稅法第24條之1條文草案
          時所表示之意見亦足證明，財政部亦認同避險交易之
          損益應併計發行認購權證損益課稅。
        (4)又按，大法官釋字第420號所揭示之「實質課稅原則」
          係兼顧租稅法律主義及租稅公平原則之稅法解釋原則
          。揆諸本案，原告於發行認購權證後，依法進行避險
          交易而所為股票買賣，與原告僅單純為賺取價差而為
          之有價證券買賣，其交易目的、持有期間、是否得自
          由買賣、有無特殊限制等，均有所不同，故避險交易
          顯非一個「獨立經濟目的之行為」，而係附屬於為賺
          取認購權證之權利金或為符合認購權證發行之事前承
          諾而必須進行之措施。被告枉顧認購權證依法所必須
          進行之避險交易之實質，僅一再拘泥於該避險措施之
          形式為證券交易，顯違反釋字第420號解釋所表彰之
          實質課稅原則甚明。再者，被告就同一認購權證交易
          有關聯之權利義務相關事項為不同認定，於原告發行
          認購權證時，認為其取得之價款為營利事業所得稅之
          課稅範圍，但自其發行後之標的股票買賣，均為證券
          交易所得，故其損益不得計入。原告一個完整之交易
          行為，被告卻予以割裂適用，亦違反大法官會議釋字
          第385號解釋「然課人民以繳納租稅之法律，於適用
          時，該法律所訂之事項若權利義務相關連者，本於法
          律適用之整體性及權利義務之平衡，當不得任意割裂
          適用」之意涵。
        (5)再按，所得稅法第4條之1後段「證券交易損失亦不得
          自所得額中減除」，係基於同條前段「自中華民國79
          年1月1日起，證券交易所得停止課徵所得稅」規定而
          來，故該規定係屬「收入配合成本原則」之具體化。
          換言之，就法律形式上為「證券交易損失」之損失要
          適用所得稅法第4條之1後段，自必需在不予認列損失
          將能達到「收入成本配合原則」之功能，才符合該條
          之立法目的。揆諸前述，系爭避險措施所造成之具有
          證券交易外觀之損失，可明確認定係原告為獲取應稅
          之認購權證權利金所不可或缺之成本，甚至不能認為
          該避險措施為一具有獨立經濟目的之行為，因此「收
          入成本配合原則」如不能在此處適用，絕對與租稅公
          平原則及所得稅法第4條之1之目的解釋不符。
        (6)原告從事發行認購權證之業務業已單獨設帳，且避險
          部位於認購權證發行、存續期間暨到期時，原告均需
          依主管機關要求申報持有數額，主管機關亦須依法審
          核，故依前開管理措施即可證並無權證發行人因無法
          獨立計算發行認購權證盈虧，因而導致應稅及免稅業
          務收入混淆而降低課稅稅基之疑慮，是依現行現行證
          交所限制原告之諸多規範，及原告已將其新金融商品
          部門之損益獨立於公司其他部門之外，於發行認購權
          證、認購權證存續期間以及認購權證到期時等時點，
          原告可立即非常清楚地、將系爭年度及其後年度之新
          金融商品部及自營部門間買賣認購權證標的股票（亦
          即避險部位）之損益為劃分，作為被告核課營利事業
          所得稅之依據，絕不致因認購權證之成本費用可認列
          而發生任何稅負不公平或無法明確核算問題。
        (7)末查，「目的事業主管機關核准發行認購（售）權證
          之日起，發行人發行認購（售）權證，於該權證發行
          日至到期日期間，基於風險管理而買賣經目的事業主
          管機關核可之有價證券及衍生性金融商品之交易所得
          或損失，應併計發行認購（售）權證之損益課稅，不
          適用第4條之1及第4條之2規定」及「自目的事業主管
          機關首次核准發行認購（售）權證之日起，發行人發
          行認購（售）權證，於該權證發行日至到期日期間，
          基於風險管理而買賣經目的事業主管機關核可之有價
          證券及衍生性金融商品之交易所得或損失，應併計發
          行認購（售）權證之損益課稅，不適用第4條之1及第
          4條之2規定。」分別為行政院及立法委員自行提出所
          得稅法第24條之1第1項之修正草案，二者爭執者，僅
          就該條文是否有追溯適用之差異，尚未達成共識，而
          非被告所稱未通過修法。又有關證券商發行權證所引
          發的課稅爭議，已有部分證券商對於稽徵機關之補稅
          處分不服，而提起行政訴訟，亦經鈞院94年訴字1244
          號判決為有利於業者之判決，併供參酌。
    (二)被告主張之理由：
      1.出售有價證券收入應分攤交際費、及利息支出部分：
        (1)按「業務上直接支付之交際應酬費用，其經取得確實
          單據者，得分別依左列之限度，列為費用或損失：一
          以進貨為目的，…二以銷貨為目，…四以供給勞務或
          信用為業者，…」為所得稅法第37條所明定。次按「
          …二以買賣有價證券為專業之營利事業，因業務需要
          支付之交際費，其全年支付總額，以不超過左列標準
          為限：(一)買賣有價證券，依所得稅法第37條第1 項第
          1 款及第2 款規定辦理。(二)因有價證券所取得之股息
          、紅利及利息（包括短期票券之利息收入）等投資收
          益，准併入營業收入總額，依所得稅法第37條第1 項
          第4 款規定辦理，但投資收益80％免計入所得額部分
          ，因實質免稅，則不應併計。」「核釋營利事業於證
          券交易所得停止課徵所得稅期間從事有價證券買賣，
          其營業費用及利息支出之分攤原則。…三以有價證券
          買賣為專業之營利事業，其營業費用及借款利息，除
          可合理明確歸屬者得個別歸屬認列外，應按核定有價
          證券出售收入、投資收益、債券利息收入及其他營業
          收入比例，計算有價證券出售部分分攤之費用及利息
          ，自有價證券出售收入項下減除。」及「補充核釋『
          綜合證券商暨票券金融公司』於證券交易所得稅停止
          課徵所得稅期間從事有價證券買賣，其營業費用及利
          息支出之分攤原則。…二、以有價證券買賣為專業之
          營利事業，其屬兼含經營證券交易法第15條規定三種
          證券業務之綜合證券商部分之分攤原則補充核釋如下
          ：1.營業費用部分：其可明確歸屬者，得依個別歸屬
          認列：無法明確歸屬者，得依費用性質，分別選擇依
          部門薪資、員工人數或辦公室使用面積等作為合理歸
          屬之分攤基礎，計算有價證券出售部分應分攤之費用
          ，不得在課稅所得項下減除。惟其分攤方式經選定後
          ，前後期應一致，不得變更。…」為財政部83.11.23
          臺財稅第831620897 號函、83.2.8臺財稅第83158247
          2號函及85.8.9臺財稅第851914404 號函釋有案。
        (2)經查，原告係經營證券業務之綜合證券商，其經紀、
          承銷、自營等各部門之組職架構及業務明確，各該部
          門因經營業務發生之相關費用，自應個別歸屬於各該
          部門收支損益項下之營業費用認列，僅管理部門（無
          營業收入）因無法明確歸屬，始可按其費用性質，分
          別依部門薪資、員工人數或辦公室使用面積等作為合
          理歸屬之分攤基礎。但前揭所得稅法第37條規定交際
          費之列支係以與業務直接有關者為限，綜合證券商之
          經紀、承銷、自營等各部門經營業務所支付之交際費
          用，自應依交際對象歸屬於各業務部門項下之營業費
          用，並分別依得稅法第37條規定標準限額列報，如由
          管理部門列支，並依部門薪資、員工數或辦公室使用
          面積作為合理歸屬之分攤基礎，將造成自營部門免稅
          項目之相關成本費用歸由應稅項目吸收，亦造成自營
          部門免稅項目之交際費限額歸由經紀部門應稅項目交
          際費限額吸收，則綜合證券商將雙重獲益，不僅有失
          交際費限額列支之立法原意，並造成侵蝕稅源及課稅
          不公平之不合理現象，故被告為正確計算免稅所得，
          依前揭規定，分別核算原告非屬出售有價證券應稅業
          務部分交際費可列支限額，及出售有價證券免稅業務
          部分交際費可列支限額，再將超過應稅業務部門可列
          支之交際費限額部分移由免稅部門核認。即將非屬出
          售有價證券應稅業務部分，讓業者享受全部之交際費
          限額，再將超過應稅業務可列支之交際費限額部分，
          歸屬為出售有價證券免稅業務部分之費用，轉自有價
          證券出售收入項下認列，核屬最有利於原告之計算方
          式，故原核定調增出售有價證券收入應分攤交際費94
          ,435,372 元(計算式：申報數133,698,967-應稅部門
          交際費限額38,539,617-自行申報出售有價證券收入
          應分攤交際費723,978＝94,435,372)，並無不合。
        (3)次查，「營利事業有第14條第1項第4類利息所得中之
          短期票券利息所得，除依第88條規定扣繳稅款外，不
          計入營利事業所得額。」為所得稅法第24條第2項所
          明定。短期票券利息收入依所得稅法第24條第1項規
          定，不計入營利事業所得額，自不得併入利息收支比
          較。又依前揭85年8月9日函釋僅闡述一般以有價證券
          買賣為專業之營利事業，適用前揭83年2月8日函釋計
          算證券買賣其費用及利息之分攤比例時，准將與非其
          他營業收入之一般存款利息有別之短期票券利息收入
          部分，併入分母計算分攤比例而已，非謂可將之併計
          非營業收入項下之利息收入加總比較，否則抵觸前揭
          所得稅法第24條第2項之規定。是原告所訴短期票券
          利息所得亦應列入利息收支比較云云，核無足採。
        (4)至原告主張依財政部函釋比較利息收入是否大於利息
          支出時，不宜僅限於營業外之利息收入與利息支出作
          比較，而應以利息收入總額與利息支出總額比較才合
          理，又其本期利息收入總額大於利息支出總額，利息
          收入既全部應課稅，利息支出應可全部自課稅所得項
          下減除，無需再分攤由出售有價證券收入項下減除一
          節。查屬兼含經營證券交易法第15條規定三種證券業
          務之綜合證券商有關利息支出分攤原則：其可明確歸
          屬者，得依個別歸屬認列；無法明確歸屬者，如利息
          收入大於利息支出，則全部利息支出得在課稅所得項
          下減除：如利息收入小於利息支出，其利息收支差額
          應以購買有價證券平均動用資金，占全體可運用資金
          比例作為合理歸屬之分攤基礎，計算有價證券出售部
          分應分攤之利息，為首揭財政部85年8月9日，原告所
          訴，不足採據。
        (5)又查，原告本期帳列利息收入總額2,871,713,767元
          ，其中可合理明確歸屬之利息收入計2,800,001,450
          元，申報為本期營業收入。其餘71,712,317元係屬非
          營業收入項下不可合理明確歸屬之利息收入。又本期
          帳列利息支出總額2,159,158,999元，其中可直接歸
          屬相關業務部門支出計1,890,373,769元，申報為本
          期營業成本，其餘268,785,230元，係屬非營業費用
          項下不可合理明確歸屬之利息支出。本件無法明確歸
          屬之利息支出大於利息收入，故被告依首揭規定，將
          無法明確歸屬之利息收支差額197,072,913元（利息
          支出268,785,230元-利息收入71,712,317元=197,072
          ,913 元)，按原告自行計算之購買有價證券平均動用
          資金，占全體可運用資金比例34.08％，核定有價證
          券出售部分應分攤之利息67,162,449元，並無不合。
      2.認購權證所得部分：
        (1)查原告本期申報認購權證損失457,036,800元。被告
          初查以原告發行大華05至10認購權證之成本費用87,
          912,567元及避險部位之損失606,102,792元，合計
          694,116,359元作為權利金收入之必要成本費用後，
          以其餘額列入課稅所得，其中避險部位損失606,102,
          792元，係屬證券交易所得，非屬認購權證權利金收
          入之成本費用，乃否准減除，核定本期認購權證損失
          為1,063,139,592元，揆諸所得稅法第4條之1及財政
          部86年7月31日台財稅第861909311號函釋規定，並無
          不合。
        (2)按所得稅法第4條之1及釋字第369號解釋：「憲法第
          19條規定…係指人民有依法律所定要件負繳納稅捐之
          義務或享減免繳納之優惠而言，至法律所定之內容於
          合理範圍內，本屬立法裁量事項。」凡符合所得稅法
          第4條之1之證券交易所得，享有免徵證券交易所得稅
          之優惠，而證券交易損失即不得自所得額中減除。關
          於「證券交易」定義，依文義解釋，不論是否為獨立
          交易、主要或附屬交易、投資或避險行為，凡買賣標
          的為證券交易法第6條第1項規定之有價證券，均屬所
          得稅法第4條之1之證券交易行為。又參諸前揭所得稅
          法第4條之1修正增訂理由為「依現行所得稅法，證券
          交易所得應併入個人綜合所得課徵，為簡化稽徵手續
          並予合理課徵，爰另修正證券交易稅條例，而免除證
          券交易所得稅之課徵。」及財政部於立法院答詢時亦
          表示「依現行所得稅法，證券交易所得應併入個人綜
          合所得課徵，過去行政院依據獎勵投資條例第27 條
          的規定停止課徵，但去年因證券市場蓬勃發展，故未
          再繼續停徵而自今年元月1日起恢復課徵，然大多數
          委員紛紛要求免徵證所稅。加以證券市場流行短線操
          作，交易額龐大，證所稅稽徵技術上確有其困難，為
          簡化稽徵手續並予合理課徵，遂以提高證交稅代替證
          所稅。」足見所得稅法第4條之1立法目的，是為了簡
          化稽徵手續，原告主張系爭避險部位證券交易非屬所
          得稅法第4條之1之證券交易乙節，核無足採。再者，
          若採原告限縮解釋前揭規定結果，雖原告得遂將標的
          股票買賣損失於發行權證所得中扣除之目的，對原告
          似無不利益，然如發行權證公司因標的股票買賣而有
          所得，依該解釋，亦將不得適用所得稅法第4條之1免
          徵證所稅之優惠，故原告就前開法條之解釋，除違反
          其立法意旨外，更因違反憲法第19條及前揭大法官解
          釋，侵害人民僅依法律繳納稅捐之憲法權利。
        (3)次按，會計學上之「收入成本配合原則」於稅法適用
          上，尚須考量租稅政策與目的，於辦理所得稅結算申
          報或核課所得稅時，其依商業會計法記載之會計事項
          ，如與所得稅法等有關租稅法規規定未符者，均應於
          申報書內自行調整之，此觀諸營利事業所得稅查核準
          則第2條第2項規定至明。又依所得稅法第24條第1項
          規定，有關計算課稅所得額時，各項所得應否課稅、
          及各項成本費用、損失及稅捐是否得予減除，則須視
          所得稅法之規定，於辦理所得稅結算申報或核課所得
          稅時，其依商業會計法記載之會計事項，如與所得稅
          法等有關租稅法規規定未符者，均應於申報書內自行
          調整之，觀之所得稅法第36條、第37條、第43條之1
          、第49條、第51條之1等規定，二者範圍自非完全相
          同。再者，收入費用配合原則並非不允許例外之定律
          ，立法者基於整體租稅正義、課稅公平的考量，對於
          何項收入為應稅收入，何項支出或損失得列報為成本
          、費用，或於何限度內得列報為成本、費用，應有形
          成的自由。若法律定有明文不得列報，即屬收入費用
          配合之例外，依法律決定得否列報成本費用，不生違
          反收支配合原則問題，否則豈非法律完全不得訂定「
          損失不得列報」之規定，此在立法論與解釋論都是說
          不通的，所得稅法第4條之1即為同法第24條之例外規
          定，是原告主張系爭避險部位證券交易損失係屬經營
          認購權證之成本、費用，充其量僅為會計學概念下之
          成本、費用，與得否將之列為認購權證課稅所得項下
          之營業成本，乃屬二事。原告卻將之視為「所得稅法
          上」得列報之成本、費用，無視立法者對於個別成本
          、費用所為之目的及政策考量，主張系爭避險部位證
          券交易損失，得依「收入成本配合原則」，自認購權
          證課稅所得項下減除，自有違誤，所訴核無足採。
        (4)再按，「量能課稅原則」係指個人之稅捐負擔，應按
          其可給付稅捐之能力加以衡量，惟其實際上仍留予立
          法者裁量空間，立法者非不得基於維護公共利益或簡
          化稽徵程序等租稅目的，以立法裁量或限制「量能課
          稅原則」。查證券公司之證券交易行為種類繁多，依
          所得稅法規定均僅課徵證券交易稅而未課徵證券交易
          所得稅稅，亦不得將損失自所得中減除，此均屬「量
          能課稅原則」之例外，均係基於立法政策考量下之明
          文規定。況證券公司其他證券交易行為亦屬「量能課
          稅原則」之例外情形，亦均係立法政策考量之明文規
          定，原告本期即依此例外規定，申報停徵證券交易所
          得450,043,491元，自全年所得額項下減除，此有原
          告本期營利事業所得稅結算申報書附案可稽。原告以
          認購權證所生損益應以所得稅法第24條第1項規定體
          現之量能課稅原則為優先，排除同法第4條之1之適用
          。惟第4條之1究竟是第24條之例外規範，還是立於第
          24條之下位規範？依所得稅法第24條第1項規定意旨
          ，係指依法准予減除或依法未予排除之「成本費用、
          損失及稅捐」項目之基本原則規定。系爭證券交易所
          得免稅、其損失不得減除，所得稅法第4條之1既有明
          文，自屬第24條之例外規範，自應優先適用，以達成
          課稅公平、維護稅捐正義，並簡化稽徵程序之目的。
          原告以「標的股票買賣之實質經濟目的」為該股票交
          易損失能否列報為營業成本，及其交易所得應否列入
          應稅所得之依據，此劃分標準尚不在立法考量之範圍
          內，且破壞立法者對於證券交易所得徵免之整體規劃
          ，反而可能造成課稅之不公平。
        (5)所得稅法第4條之1增訂時，固無認購權證等金融商品
          ，惟並不表示此當然為立法者之疏漏。蓋完成立法後
          ，縱有各種新型之證券交易產品推出，倘其本質仍屬
          證券交易時，自仍在原立法規範之範圍內，並無另行
          填補之必要。而本案交易之經濟實質與外觀上形式均
          為證券交易，其損失或利益之核心仍依附在一般證券
          交易之法律概念，並無超脫立法者所設規範之精神，
          因此當屬本條規範之範圍，不生所謂規範漏洞問題。
          且由證券商團體二度於91年、92年委由立法委員提案
          至立法院建議修法，主張將買賣標的股票之證券交易
          所得及損失排除所得稅法第4條之1之適用，以便將買
          賣標的票之損失自發行認購權證之所得中減除，惟因
          立法院內就是否溯及既往未能達成共識，故未通過修
          法等情，亦已足認，立法機關已明確表示，於所得稅
          法第4條之1修法前之法律解釋及適用，確如原告所述
          ：證券商發行認購權證，為避險或履約所為之標的股
          票買賣行為，符合所得稅法第4條之1免徵證所稅、不
          得將證券交易損失自所得額中減除之法定要件。至於
          嗣後立法機關是否通過修法，是否一併規定溯及既往
          ，則是屬立法機關之政策考量。
        (6)按「人民僅依法律所定之納稅主體、稅目、稅率、納
          稅方法及納稅期間等項而負納稅之義務，」為大法官
          釋字第217號解釋揭示之租稅法定原則。今立法者既
          已明定證券交易所得停徵所得稅，則所有稽徵機關，
          均應予以遵守，如行政機關違反法律明文，限縮解釋
          所得稅法第4條之1免徵證券交易所得稅之範圍，即屬
          違反憲法第19條租稅法定主義及大法官會議釋字第
          369號解釋，侵害人民僅需依法律納稅之憲法上權利
          。查原告避險交易所得之性質，無論在形式上或實質
          上，均屬證券交易所得，依所得稅法第4條之1及租稅
          法定原則，被告無法向原告課徵該部分避險股票交易
          所得，因而原告訴稱避險股票交易有損失可扣減，避
          險股票交易有所得應納稅等語，於現行法令之規範架
          構下，並無法實現。從而原告主張將避險股票交易損
          失列報為發行認購權證之成本，將形成「有所得無法
          課稅，但有損失可以列報」之現象，對於租稅公平、
          租稅正義之維護尤有嚴重之傷害，自不足採。
        (7)綜上，系爭認購權證及標的股票交易，形式及實質上
          均符合證券交易定義，自有所得稅法第4條之1適用，
          亦無違反同法第24條第1項實質課稅原則，原處分並
          無違誤。發行認購權證業者對前揭條文縱認有可斟酌
          之處，惟相關條文已於立法院修法中，然在修法完成
          前，或經由大法官會議解釋法條違憲前，自有完全拘
          束之效力。原告訴稱業有類似案件遭大院判決撤銷，
          惟被告不服該判決，已提起上訴在案，併予陳明。
    理  由
一、被告經合法通知，未於言詞辯論期日到場，核無行政訴訟法
    第218條準用民事訴訟法第386條各款所列之情事，爰依原告
    之聲請，由其一造辯論而為判決，合先敘明。
二、按「自中華民國79年1月1日起，證券交易所得停止課徵所得
    稅，證券交易損失亦不得自所得額中減除。」「營利事業所
    得之計算，以其本年度收入總額減除各項成本費用、損失及
    稅捐後之純益額為所得額。」及「業務上直接支付之交際應
    酬費用，其經取得確實單據者，得分別依左列之限度，列為
    費用或損失：一以進貨為目的，…二以銷貨為目的，…三以
    運輸貨物為目的，…四以供給勞務或信用為業者，以成立交
    易為目的，於成立交易時直接所支付之交際應酬費用：全年
    營業收益額在900萬元以下者，以不超過全年營業收益0.1%
    為限；…。全年營業收益額在900萬元以上4500萬元以下者
    ，超過部分所支付之交際應酬費用，以不超過0.6%為限；…
    。全年營業收益額超過4500萬元者，超過部分所支付之交際
    應酬費用，以不超過0.4%為限；…。」所得稅法第4條之1、
    第24條第1項及第37條第1項分別定有明文。
三、次按，營利事業之費用及損失，既為應稅收入及免稅收入所
    共同發生，且營利事業出售證券之交易所得已納入免稅範圍
    ，則其相關成本費用自亦不得歸由其他應稅之收入項下減除
    ，業經大法官釋字第493號解釋在案。財政部83年2月8日台
    財稅第831582472號函略以：「…三以有價證券買賣為專業
    之營利事業，其營業費用及借款利息，除可合理明確歸屬者
    得按個別歸屬認列外，應按核定有價證券出售收入、投資收
    益、債券利息收入及其他營業收入比例，計算有價證券出售
    部分應分攤之費用及利息，自有價證券出售收入項下減除。
    」83年11月23日台財稅第831620897號函略以：「…二以買
    賣有價證券為專業之營利事業，因業務需要支付之交際費，
    其全年支付總額，以不超過左列標準為限：(一)買賣有價證券
    ，依所得稅法第37條第1項第1款及第2款規定辦理。(二)因有
    價證券所取得之股息、紅利及利息（包括短期票券之利息收
    入）等投資收益，准併入營業收入總額，依所得稅法第37
    條第1項第4款規定辦理，但投資收益80％（現行法係全額免
    計）免計入所得額部分，因實質免稅，則不應併計。」及85
    年8月9日台財稅第85194404號函釋：「…其屬兼含經營證券
    交易法第15條規定三種證券業務之綜合證券商部分之分攤原
    則補充核釋如下：1.營業費用部分：其可明確歸屬者，得依
    個別歸屬認列：無法明確歸屬者，得依費用性質，分別選擇
    依部門薪資、員工人數或辦公室使用面積等作為合理歸屬之
    分攤基礎，計算有價證券出售部分應分攤之費用，不得在課
    稅所得項下減除。惟其分攤方式經選定後，前後期應一致，
    不得變更。2.利息支出部分：其可明確歸屬者，得依個別歸
    屬認列；無法明確歸屬者，如利息收入大於利息支出，則全
    部利息支出得在課稅所得項下減除；如利息收入小於利息支
    出，其利息收支差額應以購買有價證券平均動用資金，占全
    體可運用資金比例作為合理歸屬之分攤基礎，計算有價證券
    出售部分應分攤之利息，不得在課稅所得項下減除。所稱全
    體可運用資金，包括自有資金及借入資金；所稱自有資金，
    係指淨值總額減除固定資產淨額及存出保證金後之餘額；所
    稱比例計算，採月平均額計算之。…」」係財政部基於中央
    財稅主管機關之職權，本於所得稅法第4條之1證券交易所得
    免納所得稅之立法意旨及所得稅法第24條揭櫫之收入與成本
    費用配合原則，核釋有價證券買賣為專業之營利事業，其應
    稅收入及免稅應如何分攤營業費用及利息支出之分攤原則，
    符合前揭大法官解釋意旨與公平原則，並未違反租稅法律主
    義，自得予援用。
四、本件原告89年度營利事業所得稅結算申報，原列報證券交易
    所得額為425,186,130元、認購權證損失為457,036,800元，
    經被告核定調增出售有價證券收入應分攤交際費94,435,372
    元、利息支出67,162,449元，併計其他調整項目，核定本期
    證券交易所得額為238,052,872元；並以原告發行認購權證
    之避險部位損失606,102,792元，係屬證券交易所得，非屬
    認購權證權利金收入之成本費用，而否准減除，核定本期認
    購權證損失為1,063,139,592元之事實，有原告前開營利事
    業所得稅結算申報書、被告核定通知書 (含調整法令及依據
    說明書附原處分卷可稽，並為兩造所不爭，堪信為真實。
五、原告不服循序提起行政訴訟，主張：(一)原處分核定證券交易
    所得應分攤之交際費，未依前揭85年8月9日號函辦理，逕依
    所得稅法第37條之超限規定，將超過限額部分，全數轉列出
    售有價證券所得項下減除，有不當解釋法規及違反租稅法律
    主義之違法。(二)關於利息支出部分，被告曲解前揭85年8月9
    日函釋規定，將營業內外之利息支出與可否直接歸屬混為一
    談，創設以非營業收入與非營業支出為比較，以計算證券交
    易所得應分攤之利息支出，且未將原告短期票券利息所得納
    入利息收支比較，亦屬謬誤。(三)關於認購權證部分，被告未
    注意所得稅法第4條之1之正確適用方式，明知認購權之避險
    措施係基於主管機關規範而為之措施，且與其他真正證券交
    易亦不造成混淆之情形下，仍將發行認購權證收取權利金之
    認購權證避險措施成本費用列於免稅成本項下，亦違反收入
    成本配合原則等語。
六、經查：
    (甲)關於交際費部分：
      (一)按所得稅法第37條交際費之列支係以與業務直接有關者
        為限，綜合證券商之經紀、承銷、自營等各部門經營業
        務所支付之交際費，自應依交際對象歸屬於各業務部門
        項下之營業費用，屬可明確歸屬之費用，應個別歸屬認
        列，僅管理部門（無營業收入）之損失費用因無法明確
        歸屬，始可按其費用性質，分別依部門薪資、員工人數
        或辦公室面積等作為合理歸屬之分攤基礎，故綜合證券
        商之經紀、承銷、自營等各部門經營業務所支付之交際
        費，自應依交際對象歸屬於各業務部門項下之營業費用
        （屬可明確歸屬之費用，應個別歸屬認列），並分別依
        所得稅法第37條規定標準限額列報，如由管理部門列支
        ，並依業務部門薪資、員工人數或辦公室面積等作為合
        理歸屬之分攤基礎，將造成自營部門免稅項目之相關成
        本費用歸由應稅項目吸收，綜合證券商將雙重獲益，不
        僅有失交際費限額列支之立法原意，並造成侵蝕稅源及
        課稅不公平之不合理現象。
      (二)查原告係以買賣有價證券為專業之綜合證券商，有關交
        際費部分未依揭說明列報，被告為正確計算免稅所得，
        分別核算原告非屬出售有價證券應稅業務部分交際費可
        列支限額，及出售有價證券免稅業務部分交際費可列支
        限額，再將超過應稅業務部門可列支之交際費限額部分
        移由免稅部門核認。即將非屬出售有價證券應稅業務部
        分，讓業者享受全部之交際費限額，再將超過應稅業務
        可列支之交際費限額部分，歸屬為出售有價證券免稅業
        務部分之費用，轉自有價證券出售收入項下認列，核屬
        最有利於原告之計算方式，故被告依前揭所得稅法第37
        條及前揭83年2月8日函釋規定，計算應稅部門交際費限
        額為38,539,617元（計算式：應稅收入6,402,269,542
        ＋0.6 ％＋126,000=38,539,617），核定出售有價證券
        收入應分攤交際費為94,435,372元（計算式：申報數
        133,698,967 －應稅部門交際費限額38,539,617－自行
        申報出售有價證券收入應分攤交際費723,978 ＝94,435
        ,372），於法並無不合。
    (乙)關於利息支出部分：
      (一)按「營利事業有第14條第1項第4類利息所得中之短期票
        券利息所得，除依第88條規定扣繳稅款外，不計入營利
        事業所得額。」為所得稅法第24條第2項所明定。短期
        票券利息收入依所得稅法第24條第1項規定，不計入營
        利事業所得額，自不得併入利息收支比較。又依前揭85
        年8月9日函釋僅闡述一般以有價證券買賣為專業之營利
        事業，適用前揭83年2月8日函釋計算證券買賣其費用及
        利息之分攤比例時，准將與非其他營業收入之一般存款
        利息有別之短期票券利息收入部分，併入分母計算分攤
        比例而已，非謂可將之併計非營業收入項下之利息收入
        加總比較，否則抵觸前揭所得稅法第24條第2項之規定
        。是原告所訴短期票券利息所得亦應列入利息收支比較
        云云，核無足採。
      (二)次查，原告係依證券交易法第44條規定，經財政部暨期
        貨管理委員會許可，經營同法第15條規定三種證券業務
        之綜合證券商，有關其利息支出分攤原則，依前揭85年
        8 月9 日函釋規定，有關利息支出分攤原則：其可明確
        歸屬者，得依個別歸屬認列；無法明確歸屬者，如利息
        收入大於利息支出，則全部利息支出得在課稅所得項下
        減除：如利息收入小於利息支出，其利息收支差額應以
        購買有價證券平均動用資金，占全體可運用資金比例作
        為合理歸屬之分攤基礎，計算有價證券出售部分應分攤
        之利息。原告主張依前揭85年8 月9 日函釋規定，比較
        利息收入是否大於利息支出時，應以利息收入總額與利
        息支出總額比較才合理，且其本期利息收入總額大於利
        息支出總額，則其利息收入既全部應課稅，利息支出應
        可全部自課稅所得項下減除云云，核與所得稅法之收入
        與成本費用配合原則相違，亦無足取。
      (三)又查，原告本期帳列利息收入總額2,871,713,767元，
        其中可合理明確歸屬之利息收入計2,800,001,450元（
        分別為歸屬經紀業務部門之證券融資及轉融通利息收入
        953,742,558 元；歸屬自營債券業務之附買回證券利息
        448,172,733元、政府公債及公司債利息1,391,016,965
        元、可轉換公司債利息7,069,194元），申報為本期營
        業收入，其餘71,712,317元，係屬非營業收入項下不可
        合理明確歸屬之利息收入（分別為定期存款利息58,154
        ,183 元，財務收入13,558,134元）。又本期帳列利息
        支出總額2,159,158,999元，其中可直接歸屬相關業務
        部門支出計1,890,373,769元（分別為歸屬經紀業務部
        門之證券融資及轉融通利息22,343,749元，歸屬自營債
        券業務部門之附買回證券利息1,662,610,462元，避險
        換利利息170,412,058元，公司債利息35,007,500元）
        ，申報為本期營業成本，其餘268,785,230元，係屬非
        營業費用項下不可合理明確歸屬之利息支出（分別為發
        行商業本票利息166,553,756元、銀行透支利息9,018
        ,910 元、銀行短借利息92,272,511元，財務費用940,
        053元），其無法明確歸屬之利息支出大於利息收入，
        故被告依前揭財政部85年8月9日函釋規定，將前開無法
        明確歸屬之利息收支差額197,072,913元（利息支出268
        ,785,230 元-利息收入71,712,317元=197,072,913元）
        ，以購買有價證券平均動用資金，占全體可運用資金比
        例34.08%，計算有價證券出售部分應分攤之利息為67,
        162,449元，而不得在課稅所得項下減除，亦屬有據。
    (丙)認購權證所得部分：
      (一)按「會計基礎，凡屬公司組織者，應採用權責發生制，
        其非公司組織者，得因原有習慣或因營業範圍狹小，申
        報該管稽徵機關採用現金收付制。」「營利事業所得之
        計算，以其本年度收入總額減除各項成本費用、損失及
        稅捐後之純益額為所得額。」為所得稅法第22條第1項
        及第24條第1項所明定。
      (二)認購權證之發行與運作機制：
        1.按認購權證係屬衍生性金融商品之一種，依證券商與
          投資客戶間之約定，針對某一股票（即所謂標的股票
          ），當客戶付出一定數額之權利金後，證券商則承諾
          在一定期間經過後的特定日期或者是一段期間內，客
          戶可以固定價位之價格向證券商買入一定數量之標的
          股票，而認購權證之發行，則是證券商先將上開契約
          內容予以證券化，提供社會大眾投資，投資人買入上
          開證券後，亦可以背書轉讓方式，將上開證券（認購
          權證）移轉予不特定之第三人，屆期履約時，則由認
          購權證持有人向證券商行使認購權。因此，證券商因
          第一次發行認購權證而取得之權利金，基於權責發生
          制之精神，其成本費用尚未發生，應列為「預收收入
          」，須於履約結算時始列為該時點之收入。而第一次
          購買認購權證者如轉讓該權證予第三人，依財政部86
          年5月23日台財證(5)第03037號公告，核定認購權證
          為其他有價證券，此等交易所生之所得為免稅之證券
          交易所得。至履約階段，若當時持有權證之投資人行
          使該認購權證之認購權時，投資人因非買入證券復行
          出賣，並非屬證券交易，是其行使認購權所獲致之利
          益，即非因證券交易所生之免稅所得。
        2.次按，證交所認購（售）權證上市審查準則第6條第6
          款第7目：「發行內容需包括下列各條款：預定之風
          險沖銷策略」第8條第11款：「發行申請認購（售）
          權證發行資格之認可，有下列各款情事之一者，本公
          司得不予同意：一申請書件不齊或虛偽不實者。…十一
          發行人無適當之風險管理措施者」第9條第1項：「發
          行人申請本公司同意其擬發行之認購（售）權證上市
          ，有下列各款情事之一者，本公司得不予同意：一申
          請書件不齊或虛偽不實者。」證交所86.9.18台證上
          字第29888號函：「主旨：為符合主管機關對發行人
          風險控管應予逐日控管之要求…說明二：發行人如為
          自行避險或部份避險，應另設避險專戶，作為發行人
          發行認購權證之後建立避險部位及將來投資人要求履
          約時提供作為履約專戶之用。上開由發行人開設之帳
          戶須先向本公司申報，並只得買賣其所發行之認購權
          證及標的證券，帳戶中之股票並不得申請領回」行政
          院金融監督管理委員會證券期貨局(下稱證期局)86.6
          .12 台財證(二)字第03294號函：「…(一)證券商發行認
          購（售）權證並自行從事風險管理者，得依風險沖銷
          策略之需求持有所發行認購（售）權證之標的股票之
          數額限制如下：…惟其持有數額以風險沖銷策略所需
          者為限…(三)發行認購（售）權證之證券商，於該認購
          （售）權證存續期間內，除基於風險沖銷之需求買賣
          之標的股票外，其自營部門不得另外自行買進賣出該
          標的股票；發行前自營部門已持有之標的股票，亦應
          轉入風險沖銷策略之持有數額內一併計算」及證交所
          86.8.9台證上字第23090號函：「…其避險持有之部
          位，不得超過認購權證發行數量所表彰之標的股票股
          數。」
        3.由前揭法條及函釋規定可知，證券商所預計採行之風
          險沖銷策略，須於申請發行認購權證時提出予證交所
          審查，且證期局要求證券商發行權證時因避險持有之
          標的股票須設專戶處理，並指示證交所需逐日控管，
          再者，避險持有之部位亦不得超過認購權證發行數量
          所表彰之標的股票股數。證交所如對證券商之風險沖
          銷策略認不適當或有不實，則證交所可否准證券商發
          行認購權證及上市。申言之，認購權證發行人依法必
          須從事前述認購權證之避險操作，否則主管機關將依
          法撤銷認購權證發行人發行資格之認可，不得發行認
          購權證。再者，發行證券商如欲承作認購權證，自發
          行之日起，其自營部門即不能再買入標的股票，自營
          部門已有標的股票要全數轉結到權證部門，即所有標
          的股票均是為投資人而持有（當日持有之標的股票如
          是在發行權證日以前買受者，證券商應先於內部做一
          結算），因此，證券商因避險操作而買入或賣出標的
          股票之盈虧，與非出於避險操作所為之股票交易之損
          益係可清楚區別。
      (三)故揆諸前揭說明，被告既承認證券商發行認購權證而取
        得權利金時，其收入尚未實現，應列為負債欄下之「預
        收收入」，而須至履約結算完畢後，因取得權利金所對
        應之成本費用發生，始符合認列收入之已實現之要件，
        惟被告於計算前開收入所對應之成本費用時，卻不將原
        告為賺取權利金而依法令強制避險操作所生之損失認列
        為成本費用，顯違反前揭權責發生制及收入成本費用配
        合原則。再者，如未予減除標的股票及認購權證買賣所
        生之避險成本，亦無法算出發行權證之證券商最後實際
        賺得之所得為若干，因此，如將避險成本認定為獨立之
        證券交易損失，須獨立計算其損益，而不得列為課稅之
        權證權利金收入項下之成本，則在不考慮銷售認購權證
        過程所生少量行銷及管理費用之情況下，幾乎會使權證
        權利金收入，即等於權證權利金所得，亦與事實大相背
        離。
      (四)又按，所得稅法第4條之1後段規定：「證券交易損失亦
        不得自所得額中減除。」確係呼應收入成本費用配合原
        則。被告自發行認購權證之證券商有標的股票及認購權
        證的買賣行為外觀立論，固非無見，然依前所述，證券
        商須為避險操作而為之標的股票買賣，已無所得稅法上
        所稱「證券交易」之實質。蓋一般正常證券交易者買賣
        股票係為獲利而「低價買入，高價賣出」，然認購權證
        發行者購買標的股票 (或認購權證)，係為避險減少日
        後履約之損失，而須「高價買入，低價賣出」，二者之
        決策考量目的不同，且避險操作本身尚須受到證券商依
        國際通用標準模式預擬且由證期局隨時監控之避險策略
        公式之限制，而僅在有限範圍內享有自由決定權（前揭
        審查準則第18條第2項參照）。再者，參諸所得稅法第4
        條之1之立法目的，無非為促進資本市場活絡，讓自由
        參與資本市場者享有證券交易所得免稅之優惠，則其證
        券交易損失自須自行承當。是以，如參與者本身在買賣
        決策上無絕對自由，且決策目的係在避險減少損失，而
        決策本身又與先前取得之權證權利金具有連動性者，即
        與所得稅法第4條之1所欲達成之立法目的無涉，自應不
        在所得稅法第4條之1之適用範圍內至明。故被告將原告
        發行認購權證之權利金收入列為應稅收入，卻將其須支
        出且佔比例極大之避險操作而生之盈虧，視為純粹之證
        券交易損失，原告主張被告割裂適用法律，而違反量能
        課稅原則，洵非無據。
      (五)從而，被告依財政部86年12月11日台財稅第861922464
        號函釋，將認購權證發行時所取得之價款，於履約時認
        列為應稅之權利金收入，於法有據；至被告依財政部86
        年7月31日台財稅第861909311號函釋規定，以認購權證
        係證券交易法第6條所稱之其他有價證券，則發行後買
        賣認購權證及其標的股票之交易，係屬買賣有價證券行
        為，依所得稅法第4條之1後段規定，認避險操作而為買
        賣有價證券所生之損失亦不得自應稅所得額中減除，而
        否准該部分營業成本之認列，尚有未洽。
七、綜上所述，原處分 (復查決定)關於課稅所得項下否准認列
    發行認購權證營業成本部分，尚有疏誤，訴願決定未予糾正
    ，亦有未洽，原告訴請撤銷訴願決定及原處分關於課稅所得
    項下否准認列發行認購權證營業成本部分，為有理由，被告
    應依本判決之法律見解重為處分；至原處分關於免稅所得項
    下應分攤之交際費及利息支出部分，並無違誤，訴願決定遞
    予維持，亦無不合，原告訴請撤銷，為無理由，應予駁回。
據上論結，本件原告之訴為一部有理由、一部無理由，爰依行政
訴訟法第104條、第218條、民事訴訟法第79條、第385條第1項前
段，判決如主文。
中    華    民    國    95    年     4    月   19     日
                        第二庭審判長法  官  徐瑞晃
                                    法  官  吳慧娟
                                    法  官  蕭惠芳
上為正本係照原本作成。
如不服本判決，應於送達後20日內，向本院提出上訴狀並表明上
訴理由，如於本判決宣示後送達前提起上訴者，應於判決送達後
20日內補提上訴理由書（須按他造人數附繕本）。
中    華    民    國    95    年     4    月   19     日
                                    書記官  李淑貞


司法院資訊處製作；財團法人民間司法改革基金會備份。
